【裁判字號】    98,重訴,63
【裁判日期】    990401
【裁判案由】    殺人
【裁判全文】
臺灣板橋地方法院刑事判決              98年度重訴字第63號
公  訴  人  臺灣板橋地方法院檢察署檢察官
被      告  丁○○
            壬○○
共      同
選任辯護人  林辰彥律師
            黃淑怡律師
            謝玉玲律師
被      告  乙○○
選任辯護人  楊志航律師
被      告  庚○○
            戊○○
            辛○○
上三人共同
義務辯護人  李克強律師
上列被告等因殺人案件，經檢察官提起公訴（98年度偵字第2335
3 號、第26396 號、第29065 號），本院判決如下：
    主  文
丁○○共同傷害人之身體因而致人於死，累犯，處有期徒刑拾貳
年陸月。
壬○○共同傷害人之身體因而致人於死，處有期徒刑拾貳年。
乙○○共同傷害人之身體因而致人於死，處有期徒刑捌年陸月。
庚○○、戊○○、辛○○共同傷害人之身體，各處有期徒刑貳年
貳月。
    事  實
一、丁○○前於民國93年間因詐欺案件經本院93年度簡字第1325
    號刑事簡易判決判處有期徒刑3 月確定，又因誣告案件經本
    院94年度訴字第2141號刑事判決判處有期徒刑4 月確定，上
    開2 案件經本院95年度聲字第237 號刑事裁定定執行刑為有
    期徒刑6 月，於95年5 月6 日執行完畢，又因竊盜案件經本
    院98年度簡字第1187號刑事簡易判決判處有期徒刑5 月，如
    易科罰金以新臺幣（下同）1000元折算1 日確定，於98年5
    月5 日易科罰金執行完畢。丁○○與壬○○為同居男女朋友
    ，渠2 人於98年7 月初與徐仁發間因易付卡買賣一事發生糾
    紛，欲向徐仁發索回購買價金1500元未果，雙方發生爭執，
    壬○○並因而遭徐仁發毆傷，渠2 人懷恨在心意欲糾眾報復
    ，於98年7 月30日凌晨零時許，丁○○駕駛車號2669－PD號
    自用小客車搭載壬○○經過臺北縣樹林鎮○○路陸橋附近，
    巧遇徐仁發搭乘其友人己○○駕駛之985 －EX號營業小客車
    行經該處，雙方又因舊怨發生口角，己○○旋即駕車搭載徐
    仁發離去，丁○○、壬○○氣憤意欲教訓徐仁發故而驅車一
    路尾隨，丁○○因勢單力孤並於途中以其所持用之00000000
    00號行動電話，撥打予真實姓名年籍不詳綽號「小林」之成
    年男子，要求幫忙找人前來助陣，綽號「小林」之成年男子
    隨即經由不詳姓名年籍之成年男子幫忙指派乙○○、庚○○
    、辛○○、戊○○搭乘計程車至臺北縣新莊市○○路某便利
    超商前與丁○○會合，渠等6 人即共同基於傷害他人身體之
    犯意聯絡，一同搭乘丁○○駕駛之上揭車輛繼續尾隨在後，
    己○○、徐仁發乘坐車輛在臺北縣新莊市○○路與新泰路口
    處停等紅燈，丁○○見狀即下車趨前並要求徐仁發下車談判
    ，徐仁發下車後，丁○○、徐仁發一言不合相互拉扯，壬○○見狀即自車號2669－PD號自用小客車後車廂內取出鋁製球
    棒1 支，丁○○、壬○○及乙○○3 人雖主觀上僅欲傷害徐
    仁發，惟客觀上對於持鋁製球棒或拳頭朝人之頭部猛力攻擊
    ，可能會造成人之身體受傷害而死亡之事實已可能預見，壬○○即持球棒猛力擊打徐仁發頭部，丁○○復以拳頭揮擊徐
    仁發頭部，徐仁發突遭攻擊後爭搶球棒，乙○○上前搶得球
    棒後竟持續攻擊徐仁發頭部，庚○○、辛○○、戊○○3 人
    隨後下車並基於共同傷害之犯意聯絡在場助勢，徐仁發旋因
    頭部受重擊不支倒地，渠等6 人見狀即搭乘上揭自用小客車
    由丁○○駕駛共同逃逸。己○○因於徐仁發遭壬○○持球棒
    毆打頭部時，即駕車逃離現場並報警處理，嗣同日上午2 時
    24分許返回現場時見徐仁發頭部受傷倒地不起，遂聯絡救護
    車緊急將徐仁發送往行政院衛生署立臺北醫院（下稱署立臺
    北醫院）救治，至同年8 月2 日上午因徐仁發傷勢嚴重轉送
    亞東醫院救治，惟徐仁發仍於同年8 月2 日下午11時2 分許
    因中樞衰竭、腦挫傷併實質出血及頭部鈍器毆擊外傷，不治
    死亡。
二、案經徐仁發之配偶陳玟樺訴由臺北縣政府警察局新莊分局報
    請臺灣板橋地方法院檢察署檢察官偵查後起訴。
    理  由
壹、程序部分：
一、按被告以外之人於審判外之言詞或書面陳述，除法律有規定
    者外，不得作為證據。被告以外之人於偵查中向檢察官所為
    之陳述，除顯有不可信之情況者外，得為證據，刑事訴訟法
    第159 條第1 項、第159 條之1 第2 項分別定有明文。本件
    被告庚○○、辛○○、戊○○之辯護人雖辯稱證人己○○於
    偵查時之證詞無證據能力，惟查證人己○○業經本院於審理
    時傳拘無著，而其於偵查時所為之證述，業經其具結在卷，
    而辯護人並未能舉出其證詞有何「顯有不可信之情況」，其
    於偵查時之證述自有證據能力。
二、至於其餘本院認定犯罪事實依據之各項證據（含證人之證詞
    、文書證據）之證據能力，本件被告及辯護人於言詞辯論終
    結前，均未聲明異議，該等證據已經本院於審理時逐一提示
    予被告及辯護人表示意見，本院審酌該等證據之取得過程並
    無瑕疵，與本案待證事實間復具有相當之關聯性，以之為本
    案證據並無不當，依刑事訴訟法第159 條之5 第2 項之規定
    ，自得採為本件認定事實之基礎，併此敘明。
貳、實體部分：
一、訊據被告丁○○、壬○○固均坦承渠2 人於本案前因易付卡
    買賣與徐仁發發生糾紛，壬○○因而遭毆打，渠2 人案發當
    晚駕車外出巧遇徐仁發搭乘友人己○○車輛，雙方發生口角
    後渠2 人駕車尾隨，途中曾以手機聯絡友人「小林」請人前
    來，乙○○、庚○○、辛○○、戊○○等人到場，及案發時
    壬○○曾自車輛後車箱取出鋁製球棒1 支等情，惟均矢口否
    認有傷害致人於死之犯行，被告丁○○辯稱：伊以電話聯絡
    「小林」找人前來幫忙，目的在處理伊與徐仁發間之債務，
    並非要教訓、毆打徐仁發，伊與壬○○並未毆打徐仁發，是
    乙○○突然持球棒毆打徐仁發頭部，始造成徐仁發頭部受創
    ，徐仁發頭部受創與伊、壬○○無關云云；被告壬○○辯稱
    ：丁○○以電話聯絡「小林」時，伊在車上睡覺並不知情，
    因見丁○○下車與徐仁發理論，擔心徐仁發對丁○○不利，
    伊始持球棒下車，但遭乙○○取走毆打徐仁發頭部，伊與丁○○並無毆打徐仁發之意，是乙○○主動持球棒毆打徐仁發
    頭部云云。被告丁○○、壬○○之辯護人則另辯稱：本件徐
    仁發經送署立臺北醫院急救後，傷勢已見好轉，生命跡象漸
    趨穩定，後因家屬不顧署立臺北醫院醫師丁賢偉之勸阻，堅
    持轉往亞東醫院治療，致徐仁發因移動使病情惡化，至亞東
    醫院前已無生命跡象，終至死亡，此不當轉院造成徐仁發死
    亡，本件徐仁發死亡結果之發生與被告傷害犯行間，有因果
    關係中斷之情形，徐仁發死亡結果不應歸咎被告等人負責等
    語。訊據被告乙○○、庚○○、辛○○、戊○○等固均坦承
    伊4 人接獲友人來電，一同搭乘計程車前去與丁○○會合後
    ，搭乘丁○○駕駛車輛，丁○○於案發地點攔下徐仁發，及
    當時壬○○下車自車輛後車箱取出鋁製球棒1 支等情，被告
    乙○○並自承有搶得球棒擊打徐仁發之情，惟被告庚○○、
    辛○○、戊○○3 人均矢口否認有傷害犯行，被告乙○○亦
    矢口否認有傷害致人於死之犯行，被告乙○○辯稱：伊取得
    球棒後未曾毆打徐仁發頭部，是丁○○以拳頭及壬○○持球
    棒毆打徐仁發頭部，始造成徐仁發受創，徐仁發頭部受創與
    伊無關，伊當時只是上前勸架云云；被告乙○○之辯護人另
    辯稱：死者係遭壬○○持球棒直接毆打頭部，實非被告乙○○所能預期，被告乙○○與丁○○或壬○○間並無犯意聯絡
    等語。被告庚○○、辛○○、戊○○則辯稱：渠3 人並未毆
    打徐仁發，案發前以為受邀與丁○○一同飲酒吃飯，渠3 人
    看見丁○○下車與徐仁發發生爭執，下車排解紛爭，並無傷
    害之犯意，亦未下手毆打徐仁發云云。被告庚○○、辛○○
    、戊○○之辯護人另辯稱：渠3 人與丁○○、壬○○間並無
    犯意聯絡存在，本件不應歸咎渠3 人負責等語。
二、經查：
  (一)上揭被告丁○○、壬○○與徐仁發間因易付卡買賣一事發生
    糾紛，案發當晚被告丁○○駕車搭載被告壬○○巧遇徐仁發
    搭乘己○○所駕車輛，被告丁○○、壬○○驅車一路尾隨，
    被告丁○○以行動電話撥打求助友人尋找幫手前來，因而被
    告乙○○、庚○○、辛○○、戊○○搭乘計程車前來會合，
    嗣被告丁○○攔下徐仁發乘坐車輛，徐仁發下車，渠6 人與
    徐仁發發生衝突，壬○○自車輛後車箱取出鋁製棒球棒1 支
    ，及徐仁發頭部遭攻擊受創不支倒地後，渠等6 人共乘一部
    車輛逃逸等情，業經被告丁○○、壬○○自承無訛，並經證
    人即共同被告乙○○、庚○○、辛○○、戊○○於本院審理
    時分別證述在卷，堪以認定。
  (二)上揭被告丁○○、壬○○共同基於傷害徐仁發之犯意聯絡，
    丁○○以拳頭揮擊徐仁發頭部，被告壬○○持球棒攻擊徐仁
    發頭部，致徐仁發不支倒地等事實，業經證人乙○○、庚○○、辛○○、戊○○於本院審理時分別證述在卷，且證人己○○於偵查時亦證稱：其當時駕車搭載徐仁發行經臺北縣新
    莊市○○路與新泰路口停等紅燈時，遭綽號「眼鏡」之男子
    （即丁○○）攔下，丁○○要求徐仁發下車談話，其在車內
    從照後鏡看到丁○○身旁站著4 名年輕人，並聽到丁○○大
    聲對徐仁發表示這些年輕人很狠，丁○○曾對那些年青人說
    不要衝動，等一下再處理，這時看到壬○○下車拿球棒從徐
    仁發頭部敲下去，並罵「幹妳娘」，其見狀即駕車離開現場
    並報警處理，返回現場時見徐仁發倒在路旁，並被救護車送
    往醫院等語（見相驗卷第52至53頁），復審酌本案死者徐仁
    發之死亡經過，經法醫師解剖後研判死亡機轉為中樞衰竭，
    死亡原因為頭部鈍器毆擊外傷、顱內出血而死亡，死亡方式
    為他殺，有法務部法醫研究所（98）醫鑑字第0981102420號
    鑑定報告書可憑（見相驗卷第173 至174 頁），上開事證互
    核相符，上揭事實堪以認定。被告丁○○、壬○○雖否認共
    同毆打徐仁發之犯行，惟核被告丁○○於警詢及偵查時均稱
    其見壬○○取出球棒敲打徐仁發手臂、右臂云云（見臺灣板
    橋地方法院檢察署98年度偵字第26396 號卷第7 頁，98年度
    偵字第23353 號卷第100 頁），雖被告丁○○於本院審理時
    翻異前詞，改辯稱其與壬○○均未毆打徐仁發云云，所辯前
    後矛盾，且渠2 人於本院所辯與上揭事實不符，自非可採，
    復審酌渠2 人與徐仁發間因易付卡買賣一事發生爭執，被告
    壬○○稱：其甫於（98年）7 月20日因易付卡買賣糾紛遭徐
    仁發毆打等語（見本院卷(二)第146 頁），被告丁○○於審理
    時亦證稱：其買回鋁棒後告知壬○○放於車子後行李箱內，
    並說如果下次再碰到徐仁發時準備抵抗，不能再讓徐仁發毆
    打，及7 月30日當天看到徐仁發時，其與壬○○都很生氣等
    語（見本院卷(二)第37、38頁），參以本案渠2 人一路駕車尾
    隨徐仁發所乘車輛，被告丁○○並於途中撥打電話求助友人
    致同案被告乙○○、庚○○、辛○○、戊○○4 人前來會合
    ，渠6 人一同搭乘丁○○駕駛之車輛繼續尾隨並攔停徐仁發
    乘坐車輛，雙方繼而發生衝突，致徐仁發因頭部遭毆擊不支
    倒地等情，益見被告丁○○、壬○○之傷害犯意明確，所辯
    顯係卸責之詞，不足採信。
  (三)上揭被告乙○○基於共同傷害徐仁發之犯意聯絡，亦持球棒
    攻擊徐仁發頭部，致徐仁發不支倒地等事實，業經證人丁○○、壬○○於本院審理時分別證述在卷。被告乙○○雖否認
    持球棒毆擊徐仁發頭部之犯行，惟查證人即同案被告丁○○
    、壬○○於本院審理時對於被告乙○○於雙方衝突時搶下球
    棒並持以毆擊徐仁發頭部之情形，迭於警詢、偵查及本院審
    理時證述明確，經核並無不符或矛盾之處，且與上揭鑑定報
    告書記載死者徐仁發頭部有「硬腦膜上、下腔出血，見於左
    枕部及右前額部，蜘蛛網膜周圍、右額腦實質有明顯出血現
    象，於腦髓皮質有明顯鬱血及水腫現象。」之傷害情形相合
    （見相驗卷第172 頁）；反觀被告乙○○於審理時所稱：徐
    仁發遭壬○○毆打後搶下球棒，馬上持球棒攻擊伊，伊因而
    搶下球棒並持球棒毆打徐仁發背部一下，死者就癱坐在地上
    ，丁○○見狀喊叫眾人離開云云（見本院卷(二)第43、44頁）
    ，不惟與上揭鑑定報告書記載「徐仁發胸部（包括後胸部）
    、四肢及軀幹均無外傷」之事實不符（見相驗卷第172 頁）
    ，且經本院詢問被告乙○○關於徐仁發遭壬○○毆打後之反
    應，其答稱徐仁發當時開始暈眩（見本院卷(二)第45頁），再
    經本院質其為何徐仁發在暈眩下仍能持球棒攻擊伊乙節，被
    告乙○○並無法為合理之說明，僅以不知道之話語搪塞（見
    本院卷(二)第45頁），衡情，被告乙○○前揭所辯應係虛妄，
    不足採信。至證人即同案被告庚○○、辛○○、戊○○於本
    院審理作證時，就此部分雖均證述與乙○○上開所辯相同，
    惟渠3 人之證詞悖於上開事證及常情之處亦如前述，復審酌
    渠3 人與被告乙○○皆為本案被告，利害關係一致，渠等皆
    為好友，庚○○、乙○○與戊○○3 人現為同學，辛○○與
    乙○○更為表兄弟，本難期待渠4 人就與彼等利害攸關之事
    項能為公平客觀之證述，況被告庚○○更自承：渠4 人相約
    一同到庭，眾人於庭前並曾論及案情等語（見本院卷(二)第49
    頁），足見渠4 人就此部分所為之證詞或抗辯，無非係臨訟
    卸責之詞，自非可採。
  (四)又查被告庚○○、辛○○、戊○○3 人所辯渠3 人並未下手
    毆打徐仁發乙節，核與被告壬○○、乙○○於審理時之證述
    相符（見本院卷(二)第40、43頁），本院審酌徐仁發除頭部受
    創外，胸部、四肢及軀幹均無外傷，有上揭鑑定報告書可憑
    （見相驗卷第172 頁），而本件確無明確事證可認渠3 人曾
    持球棒或以徒手攻擊徐仁發頭部，衡情，渠3 人辯解未曾出
    手毆打徐仁發乙節應係事實，而屬可信。然就被告庚○○、
    辛○○、戊○○否認渠3 人有共同傷害之犯意聯絡云云，經
    查本案被告丁○○係因其與徐仁發之怨隙意圖教訓報復，始
    聯絡「小林」糾集乙○○、庚○○、辛○○、戊○○4 人到
    場，而依證人己○○於偵查時證稱：丁○○要求徐仁發下車
    談話，其在車內從照後鏡看到丁○○身旁站著4 名年輕人，
    並聽到丁○○大聲對徐仁發表示這些年輕人很狠，當場丁○○並對那些年青人說不要衝動，等一下再處理，這時看到壬○○下車拿球棒從徐仁發頭部敲下去，並罵「幹妳娘」等語
    以觀（見相驗卷第52頁），復參酌在案發現場時被告丁○○
    並向乙○○、庚○○、辛○○、戊○○指認徐仁發，乙○○
    並上前搶下球棒毆打徐仁發等情，亦經證人丁○○於審理時
    證述在卷（見本院卷(二)第33、34頁），足見被告庚○○、辛○○、戊○○3 人確係共同基於傷害之犯意聯絡，於徐仁發
    遭毆打時在場為丁○○、壬○○等人助勢，渠3 人前揭所辯
    ，亦非可採。
  (五)另查，本案死者徐仁發因遭被告丁○○、壬○○及乙○○分
    別以拳頭、球棒毆打，致頭部受創，經送署立臺北醫院救治
    ，至同年8 月2 日上午因傷勢嚴重轉送亞東醫院救治，惟徐
    仁發仍於同日晚間11時2 分許因中樞衰竭、腦挫傷併實質出
    血及頭部鈍器毆擊外傷，不治死亡等事實，有臺灣板橋地方
    法院檢察署檢驗報告書、相驗屍體證明書、相驗照片、法務
    部法醫研究所解剖報告書、鑑定報告書等件在卷可憑（見相
    驗卷第44至50、74、117 至175 頁），並有署立臺北醫院及
    亞東醫院病患徐仁發病歷資料在卷可佐（見本院卷第118 至
    196 頁），堪以認定。至被告丁○○、壬○○之辯護人辯稱
    ：徐仁發經署立臺北醫院急救後，傷勢已見好轉，因家屬不
    顧勸阻執意轉院，致徐仁發病情惡化而死亡，於到達亞東醫
    院前心跳停止，此不當轉院直接造成徐仁發死亡，本件有因
    果關係中斷之情形等語。經查，本案死者徐仁發轉院前，其
    意識尚屬清楚，血壓回升，呼吸器供應氧氣之百分比持續降
    低，病患狀況已有好轉，嗣徐仁發家屬堅持而轉往亞東醫院
    救治等情，有署立臺北醫院徐仁發病歷資料可憑（見相驗卷
    第92頁），並經證人即署立臺北醫院甲○○○○於審理時證
    述在卷，固係事實，而證人丁賢偉於審理時並證稱：依徐仁
    發當時狀況，轉院有相當危險性，並不適宜等語（見本院卷
    (一)第90、91頁），惟證人丁賢偉亦同時證稱：徐仁發當時入
    住加護病房，有發病危通知，處於隨時有生命危險之狀態，
    徐仁發當時狀況為嚴重的硬腦膜下出血，隨時都有可能造成
    昏迷、植物人或死亡之情況等語（見本院卷(二)第91、92、95
    、96頁），可見徐仁發經署立臺北醫院急救後，情況雖有好
    轉，但仍處於隨時有致命危險之不穩定狀態。再查，證人丁
    賢偉於審理時已證稱：在確定病患徐仁發要轉院之後，將病
    歷摘要及片子交給家屬，由家屬自行安排救護車，有告知家
    屬救護車上需要特殊呼吸裝備，在徐仁發轉院前，確定家屬
    已安排亞東醫院的病床、特別護士、（救護車上）正壓呼吸
    手動甦醒球等設備，並特別與亞東醫院醫師聯繫等語（見本
    院卷(二)第97頁），參諸署立臺北醫院僅為區域醫院，亞東醫
    院為醫學中心，醫療層級與品質較署立臺北醫院為高，是徐
    仁發家屬遵照甲○○○○指示於備妥特別照護人員、設備後
    ，基於醫療品質考量，自行決定將徐仁發轉往亞東醫院繼續
    救治，此轉院前後之醫療及救治準備並無不當之處；雖本案
    徐仁發因轉往亞東醫院救治，將增加救治之風險，而依證人
    甲○○○○之證詞，救治風險主要是因為徐仁發頭部受創嚴
    重，又有呼吸機之問題，於轉院時容易因身體位置變動發生
    管子滑脫或病況變化之可能危險所致（見本院卷(二)第97頁）
    ，惟依證人即負責接收徐仁發之亞東醫院護士丙○○證述其
    在徐仁發到達前，先接到署立臺北醫院來電告知，救護車到
    達（亞東）醫院時，直接送到外科急診室，接上監視器後開
    始急救，當時監視器核對徐仁發身上管路，沒有發現異常之
    狀況，確認功能、深度均屬正常，經過急救並作完檢查及治
    療後，才送到加護病房，當時徐仁發有使用正壓呼吸器，是
    由隨車人員操作等情觀之（見同上筆錄第25至27頁），可見
    於徐仁發轉院途中，並無疏於照護或維生設備異常之問題，
    復審酌本件徐仁發之收治、醫療過程亦無事證可認有醫療機
    構或醫事人員疏失之情形，本件徐仁發之直接死亡原因亦應
    排除醫療過程中人為疏失因素之可能。辯護人雖以本件有因
    果關係中斷之情形置辯，惟本件徐仁發家屬轉院前後已完成
    移出及轉入之醫療準備，而本件又無事證可認有醫療疏失之
    情形，徐仁發縱因轉院增加治療風險已如前述，且依亞東醫
    院徐仁發病歷資料記載，徐仁發轉至亞東醫院時即98年8 月
    2 日下午4 時28分許，已無心跳而轉急救處理，固有亞東醫
    院徐仁發急診病歷、急診護理紀錄單可憑（見本院卷(一)第15
    9 、161 頁），惟徐仁發經亞東醫院施以插管及心肺復甦急
    救後，旋於同日下午4 時40分許，恢復血壓、心跳，有亞東
    醫院心肺復甦記錄單在卷可稽（見本院卷(一)第162 頁），核
    與證人丙○○於審理時證述病人（即徐仁發）到院時沒有心
    跳，大約急救10分鐘後恢復心跳，再作一連串之檢查，經聯
    絡主治醫師後送加護病房等語相符（見本院卷(二)第99頁），
    且證人即亞東醫院醫師王賢堅於審理時亦證稱徐仁發經亞東
    醫院急救後恢復呼吸、心跳等生命跡象等語（見本院卷(二)第
    103 頁），可見徐仁發雖曾於轉院途中心跳停止，然抵達亞
    東醫院經急救後，已經恢復生命跡象並轉入加護病房持續治
    療中，直至晚間11時2 分許始宣告不治死亡，有亞東醫院診
    斷證明書可稽（見本院卷(一)第226 頁），是依上述本件自難
    遽論存在因果關係中斷之情形。況本件徐仁發於轉院前即因
    傷勢嚴重、不穩定而隨時處於致命危險狀態業如前述，而於
    亞東醫院救治期間，徐仁發因右側後顱窩骨折、多處腦出血
    及浮腫及兩側肺水腫等傷害，而處於非常危急之狀態，亦經
    證人王賢堅於審理時證述在卷（見本院卷(二)第102 頁），足
    見徐仁發於頭部遭被告毆擊送醫急救後至死亡時止，均因傷
    勢嚴重而隨時處於致命狀態，此狀態並不因署立臺北醫院施
    以急救而改變，而徐仁發經送入亞東醫院治療後旋因急救恢
    復生命跡象，並送加護病房持續照護，自不能以事後徐仁發
    病情惡化死亡即遽將徐仁發死亡結果歸咎於轉院所致，遑論
    其家屬遵照醫師指示備妥特別照護人員、設備後始行轉院，
    核無不當之處，而轉院過程及亞東醫院收治、急救過程，復
    無事證可認有醫療疏失或意外發生之情形，綜觀上述，可知
    徐仁發死亡結果之發生應係其頭部遭毆擊傷勢嚴重，病情惡
    化所致，要與轉院一事並無直接關連，此觀證人甲○○○○
    於本院審理時證稱其無法判斷徐仁發轉院與死亡結果之因果
    關係一語自明（見本院卷(二)第98頁背面），辯護人僅憑轉院
    一事認本件有因果關係中斷之情形，應係誤會。綜上，本件
    事證明確，被告犯行均堪認定，應依法論科。
三、按刑法上之傷害致人於死罪為結果犯，如多數人下手毆打，
    本有犯意之聯絡，即屬共同正犯，對於共犯間之實施行為，
    既互相利用，自應同負責任；共同正犯在犯意聯絡範圍內之
    行為，應同負全部責任，惟加重結果犯，以行為人能預見其
    結果之發生為要件，所謂能預見乃指客觀情形而言，與主觀
    上有無預見之情形不同，若主觀上有預見，而結果之發生又
    不違背其本意時，則屬故意範圍；是以，加重結果犯對於加
    重結果之發生，並無主觀上之犯意可言，從而共同正犯中之
    1 人所引起之加重結果，其他之人應否同負加重結果之全部
    刑責，端視其就此加重結果之發生，於客觀情形能否預見；
    而非以各共同正犯之間，主觀上對於加重結果之發生，有無
    犯意之聯絡為斷，此最高法院93年度台上字第1169號判決、
    91年台上第50號判例意旨可供參照。查本案被告丁○○、壬○○與死者徐仁發因易付卡買賣結怨，駕車外出巧遇徐仁發
    即驅車尾隨在後，並透過友人糾集被告乙○○、庚○○、辛○○、戊○○，會合後一同前往意欲教訓徐仁發以為報復，
    渠等6 人主觀上應具有共同傷害徐仁發身體之犯意聯絡，然
    查被告丁○○率眾圍堵徐仁發，並以拳頭毆打徐仁發頭部，
    被告壬○○自車內取出鋁製球棒毆打徐仁發頭部，被告乙○○亦持球棒毆打徐仁發頭部，以頭部乃人體重要部位，率而
    予以重擊易使人生致命危險，乃一般常識，是令被告丁○○
    、壬○○、乙○○3 人雖係共同基於傷害之犯意而為，惟依
    案發當時之客觀情形而言，渠3 人對於以拳頭、鋁製球棒毆
    打徐仁發頭部要害，可能造成徐仁發死亡之結果，客觀上當
    有預見可能，然渠3 人因憤怒或年輕氣盛，出手傷害徐仁發
    不知輕重，終致發生主觀上未預見、客觀上能預見之徐仁發
    死亡加重結果，核被告丁○○、壬○○、乙○○3 人所為，
    均係犯刑法第277 條第2 項前段之傷害致人於死罪。至被告
    庚○○、辛○○、戊○○3 人雖共同基於傷害之犯意聯絡在
    場助勢，惟按共同正犯應負其全部責任者，以對其他共同正
    犯實施之行為有犯意聯絡者為限，若其他共犯實施之行為，
    超越原計畫之範圍而為其所難預見者，則應僅就所知程度負
    責，未可全部概以共同正犯論，此最高法院30年上字第2132
    號、50年台上字第1060號判例意旨可供參照，渠3 人與其他
    共犯間就本案傷害部分確有犯意之聯絡，惟犯意聯絡之範圍
    應僅限於普通傷害而已，以當時情節觀之，渠3 人並無下手
    實施傷害行為，僅於丁○○談判時在場助勢，渠3 人對丁○○車輛後車箱放置球棒，壬○○取出球棒，及雙方衝突後徐
    仁發遭拳頭及球棒重擊頭部之情形，顯超逾原犯意聯絡之範
    圍，是徐仁發頭部遭攻擊受創並因而發生死亡之加重結果，
    不僅已超越渠3 人之犯意聯絡範圍，客觀上亦難以預見，自
    應僅令渠3 人負擔傷害行為之責，而非以傷害致人於死之共
    同正犯論，核被告庚○○、辛○○、戊○○3 人所為，均係
    犯刑法第277 條第1 項之普通傷害罪。
四、公訴意旨雖認本件被告6 人共同基於殺人之犯意聯絡，下手
    殺害徐仁發，均觸犯刑法第271 條第1 項之殺人罪。惟按刑
    法上殺人罪以行為人主觀上有戕害他人性命之決意為要件，
    必須行為人在主觀上有足致戕害他人性命之認識，並基於殺
    害他人性命之意思而實施殺害行為，始足該當，而刑法殺人
    罪與傷害罪之區別，應視加害人之犯意為斷，不能僅以被害
    人受傷處是否為致命部位及傷勢輕重如何遽為認定，自需參
    考行為人之動機、手段、使用之凶器、下手之輕重、致傷之
    結果及行為後之情狀等綜合觀察論斷。查本案被告丁○○、
    壬○○與徐仁發間雖因易付卡買賣價金退還與否發生糾紛進
    而結怨，惟該買賣價金僅1500元，彼此間並非存在深仇大恨
    ，而案發前被告丁○○、壬○○因駕車外出偶遇徐仁發，雙
    方又起口角致被告丁○○、壬○○氣憤下駕車一路尾隨，途
    中經以電話聯絡友人轉請被告乙○○、庚○○、辛○○、戊○○前來會合，被告乙○○等4 人事前並不認識徐仁發，自
    無仇怨可能，衡情，本案被告6 人應無殺害徐仁發之犯罪動
    機，於本案初始應即出於教訓徐仁發之意圖而糾眾，復參酌
    徐仁發頭部雖遭重擊，惟係被告丁○○、壬○○、乙○○分
    以拳頭、球棒攻擊所致，渠3 人均未持尖銳器械或刀具逕朝
    被害人徐仁發要害攻擊，且被告庚○○、辛○○、戊○○更
    僅在場助勢而未下手實施傷害行為，果若渠等行為時有殺害
    徐仁發之犯意，自當持殺傷力更強大之器械或刀具以為武器
    ，而被告庚○○、辛○○、戊○○亦可下手實施一定殺人犯
    行，而非僅在場助勢而已，復審酌渠6 人見徐仁發不支倒地
    ，並未繼續朝徐仁發之要害攻擊，隨即一同驅車逃逸，而本
    件亦查無其他積極證據證明被告等人於行為時有殺害徐仁發
    之犯意，堪認被告等人應僅共同基於普通傷害之犯意而為本
    件犯行，公訴意旨認被告等人均係犯刑法第271 條第1 項之
    殺人罪，均尚有未洽，惟其基本事實同一，本院自應予審理
    ，並變更其起訴法條。被告丁○○、壬○○、乙○○、庚○○、辛○○、戊○○6 人間，就本案傷害犯行，有犯意聯絡
    及行為分擔，均應論以共同正犯；另被告丁○○、壬○○、
    乙○○間有普通傷害致人於死之行為分擔，且客觀上均能預
    見徐仁發死亡之結果，均為傷害致人於死犯行之共同正犯。
    又被告丁○○有如事實欄所示之犯罪科刑執行情形，有臺灣
    高等法院被告全國前案紀錄表可佐，其於徒刑執行完畢後5
    年內，故意再犯本件有期徒刑以上之罪，為累犯，應依刑法
    第47條第1 項之規定加重其刑。爰審酌被告丁○○、壬○○
    與被害人徐仁發間因細故結怨，即聚眾對之傷害報復，而被
    告乙○○、庚○○、辛○○、戊○○4 人與徐仁發本不相識
    ，僅因年輕氣盛參與本案，渠等參與傷害、傷害致人於死犯
    行致釀下大禍，犯後相互推諉卸責，無心彌補所肇損害，迄
    未與被害人家屬達成和解，徒令被害人家屬身心痛苦，應予
    非難，復審酌各被告犯罪情節及參與程度，及各被告之犯罪
    動機、目的、手段、智識程度、被害人及家屬受害情形、犯
    後態度等一切情狀，分別量處如主文所示之刑，以資懲儆。
    末查，本案被告持用來攻擊被害人徐仁發頭部之鋁製球棒1
    支，並未扣案，且已經被告丁○○於案發後丟棄滅失，業據
    被告丁○○於審理時供明在卷（見本院卷(二)第33頁），爰不
    併宣告沒收，附此敘明。
據上論斷，應依刑事訴訟法第299 條第1 項前段、第300 條，刑
法第28條、第277 條第1 項、第2 項前段、第47條第1 項，刑法
施行法第1 條之1 ，判決如主文。
本案經檢察官楊景舜到庭執行職務。
中    華    民    國    99    年    4     月    1     日
                  刑事第十六庭  審判長法  官  王綽光
                                      法  官  洪珮婷
                                      法  官  陳正昇
以上正本證明與原本無異。
如不服本判決應於收受送達後10日內向本院提出上訴書狀，並應
敘述具體理由；其未敘述上訴理由者，應於上訴期間屆滿後20日
內向本院補提理由書（均須按他造當事人之人數附繕本）「切勿
逕送上級法院」
                                      書記官  林文達
中    華    民    國    99    年    4     月    8     日
附錄本案論罪科刑法條：
刑法第277條
傷害人之身體或健康者，處 3 年以下有期徒刑、拘役或 1 千元
以下罰金。
犯前項之罪因而致人於死者，處無期徒刑或 7 年以上有期徒刑；
致重傷者，處3年以上10年以下有期徒刑。

司法院資訊處製作；財團法人民間司法改革基金會備份。
